【裁判字號】    95,重訴,474
【裁判日期】    970717
【裁判案由】    請求償還委任之必要費用
【裁判全文】
臺灣高雄地方法院民事判決             95年度重訴字第474號
原      告  冠帝興業股份有限公司
法定代理人  丁○○
訴訟代理人  許銘春律師
            張文雪律師
被      告  庚○○○
            丙○○
            戊○○
            辛○○
共      同
訴訟代理人  焦文城律師
            施秉慧律師
被      告  己○○
法定代理人  癸○
訴訟代理人  甲○○
上列當事人間請求償還委任之必要費用事件，本院於民國九十七
年六月二十六日言詞辯論終結，判決如下：
    主  文
被告應就繼承被繼承人陳宗智之遺產範圍內，連帶給付原告新台
幣捌佰陸拾參萬參仟參佰肆拾元及自民國九十五年十二月十四日
起至清償日止，按年息百分之五計算之利息。
原告其餘之訴駁回
。
訴訟費用由被告負擔十分之四，餘由原告負擔。
本判決第一項於原告以新台幣貳佰捌拾柒萬柒仟柒佰捌拾元供擔
保後得假執行，但被告以新台幣捌佰陸拾參萬參仟參佰肆拾元為
原告預供擔保後，得免為假執行。
原告其餘假執行之聲請駁回。
    事實及理由
一、本件被告己○○經合法通知，未於言詞辯論期日到場，核無
    民事訴訟法第386 條各款所列情形，爰依原告聲請，就被告
    己○○部分由其一造辯論而為判決。
二、按訴狀送達後，原告不得將原訴變更或追加他訴，但擴張或
    減縮應受判決事項之聲明者，不在此限，民事訴訟法第255
    條第1 項第3 款定有明文。原告起訴時，原係請求被告連帶
    給付新台幣（下同）16,577,139元及自起訴狀繕本送達之翌
    日起至清償日止，按年息百分之5 計算之利息。嗣於訴狀送
    達後，原告依同一之原因事實及請求權基礎，變更請求聲明
    ：被告應就繼承陳宗智之遺產範圍內，連帶給付原告21,171
    ,416 元 ，及其中16,200,346元自起訴狀繕本送達之翌日起
    、其中1,478,426 元自準備書(一)狀繕本送達之翌日起、其中
    2,411,194 元自準備書(二)狀繕本送達之翌日起、其中1,081,
    450 元自擴張暨更正訴之聲明狀繕本送達之翌日起，均至清
    償日止，按週年利率百分之5 計算之利息。原告上開訴之變
    更，核屬擴張應受判決事項之聲明，合於上開規定，應予准
    許。
三、原告起訴主張：
  (一)訴外人陳宗智自民國82年間起即陸續向如附表所示之金融機
    構借款如附表所示之金額，借款之本金及利息（下稱系爭借
    款本息）於陳宗智死亡前，除由其本人清償外，均由陳宗智
    委任原告代為清償，截至陳宗智93年4 月3 日死亡時，原告
    總計清償系爭借款本息8,633,590 元，陳宗智死亡後，其所
    負之債務，由全體繼承人即被告限定繼承，原告請求被告就
    其繼承陳宗智遺產範圍內，連帶給付原告處理陳宗智委任事
    務預付之費用8,633,590 元。
  (二)陳宗智死亡前與原告間之委任關係若無法證明，原告未受委
    任，亦無義務為陳宗智清償系爭借款本息，亦得依無因管理
    法律關係，請求原告因管理事務所支出之費用8,633,590 元
    。
  (三)陳宗智委任原告代為清償系爭借款本息時即請求原告持續清
    償至全數清償為止，且依原告受委任事務之性質，係為陳宗
    智代為清償系爭借款本息，性質上有繼續性，是以，因契約
    訂有約定，且依委任事務之性質，陳宗智與原告間之委任契
    約，自不因陳宗智死亡而消滅。且若委任契約於陳宗智死亡
    後消滅，將有害委任人之利益，原告於被告能接受委任事務
    前，繼續處理委任事務，合計清償系爭借款本息12,537,826
    元，自仍得依委任法律關係請求被告連帶給付。
  (四)若陳宗智死亡後，其與原告之委任契約已消滅，然被告為陳
    宗智之繼承人，因陳宗智死亡而繼承如附表所示之借款債務
    ，原告未受委任，亦無義務，而清償被告繼承之債務本息，
    代為清償借款本息亦有利於被告，原告得依無因管理法律關
    係，請求被告返還原告清償系爭借款本息所支出之12,537,8
    26元。
  (五)原告合計清償系爭借款本息合計21,171,416元，爰依委任、
    無因管理、繼承之法律關係，提起本訴，聲明：(1)被告應就
    繼承陳宗智之遺產範圍內，連帶給付原告21,171,416元，及
    其中16,200,346元自起訴狀繕本送達之翌日起、其中1,478,
    426 元自準備書(一)狀繕本送達之翌日起、其中2,411,194 元
    自準備書(二)狀繕本送達之翌日起、其中1,081,450 元自擴張
    暨更正訴之聲明狀繕本送達之翌日起，均至清償日止，按週
    年利率百分之5 計算之利息。(2)願供擔保，請准宣告假執行
    。
四、被告庚○○○、丙○○、戊○○、辛○○則以：(一)附表所示
    之借款係原告借用陳宗智名義借款，非陳宗智個人之借款。
    (二)倘係附表所示之借款係陳宗智個人之借款，則除以原告公
    司、曾秀琴、壬○○之帳戶所轉帳清償者外，均非原告所清
    償。(三)陳宗智與原告間並無委任關係，原告自不得依據委任
    契約、繼承關係請求被告連帶給付原告處理陳宗智委任之事
    務所支出之費用。(四)原告用以繳交系爭借款本息之款項，係
    原告公司分派予陳宗智之盈餘，原告不得請求返還。(五)原告
    主張以丁○○所有帳戶匯款繳交系爭借款本息部分，係因陳
    宗智為原告之連帶保證人，若債信不佳將造成原告日後貸款
    之困難，始代為清償系爭借款本息，且原告之負責人丁○○
    亦為附表編號5 、6 、7 所示借款之連帶保證人，若以原告
    之資金償還，丁○○亦不致遭追償，是以原告清償系爭借款
    之本息之受益者為原告及丁○○，再者，被告已就陳宗智之
    遺產為限定之繼承，陳宗智死亡時之負債大於資產，原告代
    為清償系爭借款本息反而不利於被告，原告依無因管理法律
    關係請求被告連帶給付自屬無據。(六)此外，陳宗智為原告之
    股東，對於公司尚有盈餘分派請求權，爰以此與原告之請求
    互為抵銷等語為辯，並聲明：(1)原告之訴駁回；(2)如受不利
    判決，願供擔保，請准宣告免為假執行。
五、被告己○○未於言詞辯論期日到庭，亦未提出書狀為任何陳
    述。
六、兩造不爭執事實：
  (一)被告為陳宗智之繼承人，並均就陳宗智之遺產為限定之繼承
    。
  (二)原告以原告申設之安泰銀行帳號00000000000000號帳戶及借
    用壬○○申設之安泰銀行帳號00000000000000號帳戶、曾秀
    琴申設之安泰銀行帳號00000000000000帳戶轉帳繳交附表所
    示安泰銀行借款之本息。
  (三)原告以壬○○向第一銀行申設帳號00000000000 帳戶轉帳繳
    交附表所示第一銀行借款之本息。
七、本件之爭點為：
  (一)系爭借款係陳宗智個人借款或原告借用陳宗智名義借款？
  (二)原告與陳宗智是否成立委任契約？若是，委任契約是否因陳
    宗智死亡而消滅？原告依據委任關係請求被告返還其代償之
    金額，有無理由？
  (三)原告依無因管理法律關係請求被告返還系爭借款本息有無理
    由？
  (四)原告是否以陳宗智擔任原告公司股東期間之受分派之盈餘繳
    交系爭借款本息？
  (五)原告得請求被告給付之金額為何？
  (六)被告依據公司盈餘分派請求權主張抵銷有無理由？
八、本院之判斷：
  (一)系爭借款係陳宗智個人借款或原告借用陳宗智名義借款？
  1.按當事人主張有利於己之事實，就其事實有舉證之責任，民
    事訴訟法第277 條定有明文。若原告已盡舉證責任後，被告
    於其抗辯之事實，亦應負證明之責任。易言之，原告就其應
    為舉證事項已有相當之證明，被告欲否認其主張者，即不得
    不更舉反證，證明其反對主張之事實。倘被告未能提出確切
    之反證，則原告對其主張之事實既已為相當之證明，自堪信
    為真實。
  2.原告主張附表所示之借款均為陳宗智所借貸乙節，被告否認
    之，並以：該等借款均為原告借用陳宗智名義所借貸云云為
    辯。
  3.經查：原告主張附表所示之借款均為陳宗智個人向第一商業
    銀行、安泰商業銀行借貸之事實，有第一商業銀行新興分行
    96年1 月10日（96）一興字第009 號函附授信申請書2 份
    、借據2 份、安泰商業銀行前金分行96年1 月18日（96）安
    前發字第096700004 號函附約定書3 份、借據3 份、授信申
    請書3 份為憑（本院卷第111 至115 頁、121 、126 至133
    頁、160 至165 頁），各該借款分別匯入陳宗智於第一商業
    銀行申設之00000000000 號帳戶、安泰商業銀行申設之0000
    00000000號帳戶，亦有上開金融機構之明細表在卷可按（本
    院卷第116 、122 頁）。證人即會計乙○○亦到庭證稱：其
    自82年間至92年1 月間於原告公司擔任會計，負責製作公司
    內帳，系爭借款均為陳宗智個人借款，並非原告借用陳宗智
    名義借款等語（本院卷第256 頁）。衡情，證人乙○○雖原
    告公司會計，然現已離職，現與兩造均無利害關係，且其就
    任職期間公司帳務情形應有相當之了解，其證詞自堪採信。
    原告主張之事實，堪信為真實。被告雖以借款係原告借用陳
    宗智個人名義所為為辯，然其並未提出證據證明之，且系爭
    借款均以陳宗智所有之不動產為擔保，有授信申請書可憑，
    借款之保證人亦分別為陳宗智之配偶即被告庚○○○及丁○○個人，尚難認係原告借用陳宗智名義所為之借款，被告此
    部分抗辯，自無可採。原告主張之事實，自堪信為真實。系
    爭借款係陳宗智個人之借款，應可認定。
  (二)原告與陳宗智是否成立委任契約？若是，委任契約是否因陳
    宗智死亡而消滅？原告依據委任關係請求被告返還其代償之
    金額，有無理由？
  1.原告主張原告受陳宗智委任而代為清償系爭借款本息，且委
    任契約不因陳宗智死亡而消滅等情，被告否認之，並以：原
    告與陳宗智間並無委任關係，縱有委任關係，亦因陳宗智死
    亡而消滅等語為辯。
  2.經查：陳宗智委任原告代為清償系爭借款本息之事實，業據
    證人乙○○到庭證述：陳宗智本人曾向其表示委由原告代為
    清償陳宗智個人之借款，原告即以公司或公司借用私人帳戶
    轉帳方式清償系爭借款本息等語（本院卷第256 、257 頁）
    ，原告之負責人丁○○亦到庭證稱：陳宗智因無法清償系爭
    借款本息，故委由原告代為清償等語（本院卷第152 頁），
    並有公司帳冊節錄、轉帳傳票在卷可佐。原告主張陳宗智委
    任原告代為清償系爭借款本息之事實，應可信為真實。
  3.按委任，乃當事人約定：一方委託他方處理事務，他方允為
    處理之契約。次按委任關係，因當事人一方死亡、破產或喪
    失行為能力而消滅，但契約另有訂定，或因委任事務之性質
    ，不能消滅者，不在此限，民法第528 條、第550 條定有明
    文。原告主張陳宗智委任原告代為清償系爭借款本息至全數
    清償完畢為止，且依原告受委任事務之性質，係為陳宗智代
    為清償系爭借款本息，性質上有繼續性，因契約另有訂定，
    且依委任事務之性質，陳宗智與原告間之委任關係，自不因
    陳宗智死亡而消滅，惟被告否認之。經查：原告受陳宗智委
    任清償系爭借款本息，已如前述，嗣陳宗智於93年4 月3日
    死亡，亦有戶籍謄本在卷可稽（本院卷第106 頁），依前述
    規定，除有但書之情形外，原告與陳宗智間之委任契約，應
    於陳宗智死亡時消滅。又所謂「契約另有訂定」，係謂契約
    當事人就受任人於委任人「死亡後」繼續處理委任事務丸不
    得以公司有盈餘而請求分派股息及紅利，被告依公司法第23
    2 條、第235 條之盈餘分派請求權主張抵銷，自屬無據。
九、綜上，原告依據委任及繼承之法律關係請求被告連帶給付原
    告8,633,340 元，為有理由，應予准許。另按給付無確定期
    限者，債務人於債權人得請求給付時，經其催告而未為給付
    ，自受催告時起，負遲延責任，為民法第229 條第2 項前段
    所明定。故被告就上開損害給付金額8,633,340 元應自受催
    告時起負遲延責任，是原告請求被告就被繼承人陳宗智遺產
    範圍內連帶給付原告8,633,340 元及自起訴狀繕本送達翌日
    （即95年12月14日）起至清償日止，按年息百分之5 計算之
    利息，為有理由，應予准許。逾此部分之請求，則無理由，
    應予駁回。
十、兩造均陳明願供擔保，聲請宣告假執行或免為假執行，經核
    原告勝訴部分，核與法律之規定相符，爰分別酌定相當擔保
    金額准許之；原告其餘假執行之聲請，因訴之駁回而失所附
    麗，併予駁回。
十一、據上論結，本件原告之訴為一部有理由，一部無理由，依
    民事訴訟法第79條、第85條第2 項、第390 條第2 項、第39
    2 條第2 項，判決如主文。
中    華    民    國    97    年    7     月    17    日
                  民事第一庭    審判長法  官  朱玲瑤
                                      法  官  劉惠娟
                                      法  官  陳宛榆
正本係照原本作成。
如不服本判決，應於送達後20日內，向本院提出上訴狀並表明上
訴理由，如於本判決宣示後送達前提起上訴者，應於判決送達後
10日內補提上訴理由書（須附繕本）。
中    華    民    國    97    年    7     月    17    日
                                      書記官  林慧君
附表
┌──┬─────┬───┬──────┬────┬───────┬───────┐
│編號│貸款銀行  │借款人│保證人      │借款金額│借款期間      │備註          │
├──┼─────┼───┼──────┼────┼───────┼───────┤
│ 1  │第一銀行  │陳宗智│連帶保證人陳│60萬    │87年9 月30日起│93年4 月3 日前│
│    │          │      │梁美麗      │        │至95年9 月30日│代償之本息金額│
│    │          │      │            │        │              │為22,968元    │
├──┼─────┼───┼──────┼────┼───────┼───────┤
│ 2  │同上      │同上  │同上        │80萬    │87年10月2 日起│93年4 月3 日前│
│    │          │      │            │        │至95年10月2   │代償之本息金額│
│    │          │      │            │        │              │為30,639元    │
├──┼─────┼───┼──────┼────┼───────┼───────┤
│ 3  │同上      │同上  │同上        │720萬   │82年6 月14日起│93年4 月3 日前│
│    │          │      │            │        │至102 年6 月14│代償之本息金額│
│    │          │      │            │        │日            │為145,962元   │
├──┼─────┼───┼──────┼────┼───────┼───────┤
│ 4  │同上      │同上  │同上        │539萬   │92年6 月14日起│93年4 月3 日前│
│    │          │      │            │        │至102年6月14日│代償之本息金額│
│    │          │      │            │        │              │為109,263元   │
├──┼─────┼───┼──────┼────┼───────┼───────┤
│ 5  │安泰銀行  │同上  │連帶保證人陳│920萬   │86年5 月26日起│以下3 筆於93年│
│    │          │      │梁美麗、陳宗│        │至106 年5 月  │4月3日前代償之│
│    │          │      │傑          │        │26日          │本息金額共為8,│
│    │          │      │            │        │              │324,508 元    │
├──┼─────┼───┼──────┼────┼───────┼───────┤
│ 6  │同上      │同上  │同上        │200萬   │同上          │同上          │
├──┼─────┼───┼──────┼────┼───────┼───────┤
│ 7  │同上      │同上  │連帶保證人陳│1500萬  │87年3 月20日起│同上          │
│    │          │      │宗傑        │        │至107 年3 月20│              │
│    │          │      │            │        │日            │              │
└──┴─────┴───┴──────┴────┴───────┴───────┘


司法院資訊處製作；財團法人民間司法改革基金會備份。
